ACORDAO-COMPLETO-2351859

ACÓRDÃO 2814/2019 ATA 12/2019 - SEGUNDA CÂMARA

VISTOS, relatados e discutidos estes autos da Tomada de Contas Especial instaurada pelo então Ministério do Desenvolvimento Social e Combate à Fome, atualmente incorporado ao Ministério da Cidadania (cf. reforma administrativa de janeiro de 2019) , em nome do Sr. Eduardo Florentino Ribeiro, ex-Prefeito de Cascavel/CE, em razão da impugnação parcial de despesas efetuadas com recursos repassados ao referido Município, à conta dos Programas de Proteção Social Básica e Proteção Social Especial (PSB/PSE) , vinculados ao Fundo Nacional de Assistência Social – FNAS, no âmbito do Sistema Único de Assistência Social, no exercício de 2007 (Portaria 459/2005) .
	ACORDAM os Ministros do Tribunal de Contas da União, reunidos na Sessão da Segunda Câmara, ante as razões expostas pelo Relator, em:
	9.1 com fundamento nos arts. 1º, inciso I, 16, inciso III, alínea c,19, caput, e 23, inciso III, da Lei n. 8.443/1992, julgar irregulares as contas do Sr. Eduardo Florentino Ribeiro, condenando-o ao recolhimento das importâncias originárias abaixo discriminadas, com a fixação do prazo de 15 (quinze) dias, a contar da notificação, para comprovar, perante o Tribunal (art. 214, inciso III, alínea a, do Regimento Interno) , o recolhimento das dívidas ao Fundo Nacional de Assistência Social – FNAS, atualizadas monetariamente e acrescidas dos juros de mora devidos, calculados a partir de 31/12/2007 até a data do respectivo recolhimento, na forma da legislação em vigor:
	VALOR ORIGINÁRIO (R$) 

	522,46

	2.547,00

	4.093,00

	47.981,00

	9.2 aplicar ao responsável retromencionado a multa prevista no art. 57 da Lei n. 8.443/1992 c/c o art. 267 do Regimento Interno/TCU, no valor de R$ 10.000,00 (dez mil reais) , com a fixação do prazo de 15 (quinze) dias, a contar da notificação, para comprovar, perante o Tribunal (art. 214, inciso III, alínea a, do Regimento Interno/TCU) , o recolhimento da dívida ao Tesouro Nacional, atualizada monetariamente desde a data deste Acórdão até a do efetivo recolhimento, se for paga após o vencimento, na forma da legislação em vigor;
	9.3 autorizar, caso requerido, nos termos do art. 26 da Lei n. 8.443/1992, c/c o art. 217 do Regimento Interno do Tribunal, o parcelamento das dívidas constantes deste Acórdão em até 36 (trinta e seis) parcelas mensais e sucessivas, sobre as quais incidirão os correspondentes acréscimos legais (débito: atualização monetária e juros de mora; multa: atualização monetária) , esclarecendo ao responsável que a falta de pagamento de qualquer parcela importará no vencimento antecipado do saldo devedor, sem prejuízo das demais medidas legais;
	9.4 autorizar, desde logo, nos termos do art. 28, inciso II, da Lei 8.443/1992, a cobrança judicial das dívidas, caso não atendidas as notificações;
	9.5 encaminhar cópia deste Acórdão à Procuradoria da República no Estado do Ceará, nos termos do § 3º do art. 16 da Lei n. 8.443/1992 c/c o § 7º do art. 209 do RI/TCU.

Tomada de Contas Especial instaurada em nome do Sr. Eduardo Florentino Ribeiro, ex-Prefeito de Cascavel/CE, devido à impugnação parcial das despesas efetuadas com recursos dos Programas de Proteção Social Básica e de Proteção Social Especial, relativos ao Fundo Nacional de Assistência Social, no exercício de 2007.

Segunda Câmara

Município de Cascavel/CE.

3. Entidade: Município de Cascavel/CE.

13.1. Ministros presentes: Ana Arraes (Presidente), Aroldo Cedraz e Raimundo Carreiro.
13.2. Ministros-Substitutos presentes: Marcos Bemquerer Costa (Relator) e André Luís de Carvalho.

MARCOS BEMQUERER

Cuida-se da Tomada de Contas Especial instaurada pelo então Ministério do Desenvolvimento Social e Combate à Fome, em desfavor do Sr. Eduardo Florentino Ribeiro, na condição de Prefeito Municipal de Cascavel/CE, em razão da impugnação parcial de despesas efetuadas com recursos repassados à conta dos Programas de Proteção Social Básica e Proteção Social Especial – PSB/PSE, vinculados ao Fundo Nacional de Assistência Social – FNAS, no âmbito do Sistema Único de Assistência Social, de conformidade com a Portaria 459/2005 (peça 1, p. 211) .
2.	De acordo com a instrução da Secretaria do TCU no Estado do Ceará – SEC/CE, à peça 3, o histórico deste feito pode ser assim resumido:
	2.1 o Fundo Nacional de Assistência Social – FNAS repassou para o Município de Cascavel/CE o valor de R$ 452.774,50, durante o exercício de 2007, para execução dos Serviços dos Programas Proteção Social Básica e Proteção Social Especial, conforme Ordens Bancárias à peça 1, p. 28-30;
	2.2 a prestação de contas dos recursos transferidos a título de cofinanciamento federal foi encaminhada para o Ministério do Desenvolvimento Social e Agrário, por meio do Demonstrativo Sintético Anual da Execução Físico Financeira, disponibilizado no Sistema Único de Assistência Social (Suas Web) , conforme determina a Portaria do MDS 459, modificada pela Portaria do MDS 351/2006;
	2.3 a referida prestação de contas foi aprovada pela FNAS/SNAS, conforme Termo à peça 1 (p. 53-65) , ante o Demonstrativo Sintético Anual da Execução Físico-Financeira do Suas – exercício 2007, ratificado pelo Conselho Municipal de Assistência Social, que emitiu parecer favorável (peça 1, p. 26) ;
	2.4 nada obstante a aprovação das contas pelo repassador, a CGU desenvolveu ações de fiscalização na base municipal de Cascavel/CE, com o objetivo de verificar a aplicação de recursos federais no município, e encaminhou ao Ministério do Desenvolvimento Social e Combate à Fome, ao final, cópia do Relatório de Demandas Especiais 00206.000711/2011-39 (peça 1, p. 67-81) , que identificou impropriedades na gestão dos valores, com a quantificação do débito de R$ 55.143,46, decorrente das seguintes constatações:
a)	ausência de apresentação dos processos de pagamento que comprovem as despesas referentes ao Lote III – Material Didático no valor de R$ 47.981,00 junto à firma Granda Produtos e Serviços Eletrônicos Ltda. (Pregão 2007.11.12.02, peça 1, p. 138) ;
	b)	não comprovação da despesa referente ao Lote IV – Brinquedos no valor de R$ 522,46, junto à firma Granda Produtos e Serviços Eletrônicos Ltda. (pregão presencial 2007.05.24.01, peça 1, p. 140) ;
c)	sobrepreço na aquisição de bens adquiridos por meio do Pregão Presencial 2007.05.24.01 no valor de R$ 2.547,00 (peça 1, p. 136) ;
d)	realização de despesas não elegíveis, para as quais não há comprovação documental – compra de cadeiras e armários, além de outros itens, conforme especificado nas Notas Fiscais 291 e 299, de 06/07/2007 e 10/07/2007, respectivamente, no total de R$ 4.093,00 (peça 1, p. 140) .
	2.5 o responsável foi notificado (peça 1, p. 38-40) , mas não se manifestou, motivo pelo qual foi instaurada esta TCE, havendo sido exarados os pronunciamentos no âmbito do Controle Interno e o devido pronunciamento da autoridade ministerial (peça 1, p. 250) .
3.	A partir das apurações indicadas, a SEC-CE providenciou, por delegação de competência deste Relator, a citação do Sr. Eduardo Florentino Ribeiro relativamente às quantias referidas no subitem 2.4 retro, detalhadas no Relatório de Demandas Especiais 00206.000711/2011-39/CGU (peça 1, p. 67-81) e na Nota Técnica 1179/2015 (peça 1, p 134-140) , mediante os Ofícios das peças 5, 10, 16 e 19, em vários endereços.
4.	Embora, de acordo com o AR da peça 22, tenha sido aposta assinatura de ciência de terceiro no Ofício 1844/2017-TCU-Secex/CE, a unidade técnica promoveu ainda a citação do responsável por via editalícia (peças 25 e 26) . 
5.	Nada obstante os esforços empreendidos para a instauração do contraditório, não foram oferecidas alegações de defesa nem o comprovante de recolhimento das quantias devidas.
6.	Transcorrido o prazo regimental fixado e mantendo-se silente o responsável, a unidade instrutiva considerou-o revel e deu prosseguimento ao processo, de acordo com o art. 12, § 3º, da Lei 8.443/1992.
7.	À vista da falta de elementos neste feito que indiquem a boa e regular aplicação dos recursos por parte do Município de Cascavel/CE, a SEC-CE, em pareceres uniformes, apresentou a seguinte proposição (peças 27 a 29) :
	7.1 com fundamento nos arts. 1º, inciso I, 16, inciso III, alínea c, e §§ 1º e 2º da Lei 8.443/1992 c/c os arts. 19 e 23, inciso III, da mesma Lei, julgar irregulares as contas do Sr.  Eduardo Florentino Ribeiro, condenando-o ao pagamento das quantias abaixo especificadas, fixando-lhe o prazo de quinze dias, a contar da notificação, para que comprove perante o Tribunal, nos termos do art. 214, inciso III, alínea a, do Regimento Interno do TCU, o recolhimento da dívida abaixo discriminada aos cofres do FNDE atualizada monetariamente e acrescida dos juros de mora, calculados a partir de 31/12/2007 até a data efetiva da quitação do débito, na forma prevista na legislação em vigor:
	VALOR ORIGINÁRIO (R$) 

	522,46

	2.547,00

	4.093,00

	47.981,00

	7.2 aplicar ao Sr. Eduardo Florentino Ribeiro  a multa prevista no art. 57 da Lei 8.443/1992, c/c o art. 267 do Regimento Interno do TCU, fixando prazo de quinze dias, a contar da notificação, para comprovar perante o Tribunal (art. 214, inciso III, alínea a, do Regimento Interno do TCU) o recolhimento da dívida aos cofres do Tesouro Nacional, atualizada monetariamente desde a data do acórdão que vier a ser proferido até a do efetivo recolhimento, se for paga depois do vencimento, na forma da legislação em vigor;
	7.3 autorizar, desde logo, a cobrança judicial da dívida, caso não atendida a notificação, nos termos do art. 28, inciso II, da Lei 8.443/92;
	7.4 autorizar, caso requerido, o parcelamento da dívida em até 36 (trinta e seis) parcelas mensais e consecutivas, nos termos do art. 26 da Lei 8.443/1992 c/c o art. 217 do RI/TCU, fixando-se o vencimento da primeira parcela em quinze dias, a contar do recebimento da notificação, e os das demais a cada 30 dias, devendo incidir sobre cada valor mensal os correspondentes acréscimos legais, na forma prevista na legislação em vigor, bem como esclarecer ao responsável que, em caso de parcelamento da dívida, a falta de pagamento de qualquer parcela importará no vencimento antecipado do saldo devedor (art. 217, § 2º, do RI/TCU) ;
	7.5 encaminhar cópia da deliberação que vier a ser proferida, bem como do relatório e do voto que a fundamentarem, ao Procurador-Chefe da Procuradoria da República no Ceará, nos termos do § 3º do art. 16 da Lei 8.443/1992, c/c o § 7º do art. 209 do Regimento Interno do TCU, para adoção das medidas que entender cabíveis.
8.	O Procurador Marinus Eduardo De Vries Marsico manifesta-se, no essencial, em concordância com as medidas acima indicadas, mas sugere, porém, ajustes no subitem 7.1 retro, no que se refere aos cofres favorecidos, que devem ser os do Fundo Nacional de Assistência Social – FNAS (peça 30) .	
	É o Relatório.

não há.

Procurador Marinus Eduardo De Vries Marsico.

TOMADA DE CONTAS ESPECIAL. PROGRAMAS DE PROTEÇÃO SOCIAL BÁSICA E PROTEÇÃO SOCIAL ESPECIAL. PARTE DAS DESPESAS IMPUGNADAS. AUSÊNCIA DE PROCESSOS DE PAGAMENTOS. NÃO COMPROVAÇÃO DA REGULAR APLICAÇÃO DOS VALORES. CITAÇÃO DO EX-PREFEITO. REVELIA. IRREGULARIDADE DAS CONTAS, COM DÉBITO E MULTA.

TOMADA DE CONTAS ESPECIAL (TCE)

Secretaria do TCU no Estado do Ceará - SEC-CE.

Em exame a Tomada de Contas Especial deflagrada pelo então Ministério do Desenvolvimento Social e Combate à Fome, atualmente incorporado ao Ministério da Cidadania (cf. reforma administrativa de janeiro de 2019) , em nome do Sr. Eduardo Florentino Ribeiro, ex-Prefeito de Cascavel/CE, em razão da impugnação parcial de despesas efetuadas com recursos repassados ao referido Município, à conta dos Programas de Proteção Social Básica e Proteção Social Especial – PSB/PSE, vinculados ao Fundo Nacional de Assistência Social – FNAS, no âmbito do Sistema Único de Assistência Social, no exercício de 2007 (Portaria 459/2005) .
2.	O Fundo Nacional de Assistência Social – FNAS repassou para o município de Cascavel/CE, na modalidade fundo a fundo, o valor de R$ 452.774,50, durante o exercício de 2007, para execução dos Serviços dos Programas Proteção Social Básica e Proteção Social Especial, conforme Ordens Bancárias à peça 1, p. 28-30, para fins de cumprimento da Lei 8.742/1993 e do Decreto 5.085/2004, que estabelecem o cofinanciamento federal dos serviços de ação continuada.
3.	A prestação de contas dos recursos foi aprovada pelo órgão concedente, a partir de exames do Demonstrativo Sintético Anual da Execução Físico Financeira, disponibilizado no Sistema Único de Assistência Social (Suas Web) , conforme Termo da peça 1, p. 53-65.
4.	Entretanto, a Controladoria Geral da União – CGU, ao implementar ações de fiscalização no Município de Cascavel/CE, elaborou o Relatório de Demandas Especiais 00206.000711/2011-39 (peça 1, p. 67-81) , que identificou impropriedades/irregularidades na gestão dos valores de que cuidam estes autos, com a quantificação do débito de R$ 55.143,46, decorrente das seguintes constatações:
a)	ausência de apresentação dos processos de pagamento que comprovem as despesas referentes ao Lote III – Material Didático no valor de R$ 47.981,00 junto à firma Granda Produtos e Serviços Eletrônicos Ltda. (Pregão 2007.11.12.02, peça 1, p. 138) ;
	b)	não comprovação da despesa referente ao Lote IV – Brinquedos no valor de R$ 522,46, junto à firma Granda Produtos e Serviços Eletrônicos Ltda. (pregão presencial 2007.05.24.01, peça 1, p. 140) ;
c)	sobrepreço na aquisição de bens adquiridos por meio do Pregão Presencial 2007.05.24.01 no valor de R$ 2.547,00 (peça 1, p. 136) ;
d)	realização de despesas não elegíveis, para as quais não há comprovação documental, conforme especificado nas Notas Fiscais 291 e 299, de 06/07/2007 e 10/07/2007, respectivamente, no total de R$ 4.093,00 (peça 1, p. 140) .
5.	A partir das apurações indicadas, a SEC-CE providenciou, por delegação de competência deste Relator, a citação do Sr. Eduardo Florentino Ribeiro relativamente às quantias referidas no item anterior, detalhadas no Relatório de Demandas Especiais 00206.000711/2011-39/CGU (peça 1, p. 67-81) e na Nota Técnica 1179/2015 (peça 1, p 134-140) .
6.	De acordo com a peça 15, foram expedidos ofícios para quatro endereços (peças 5, 10, 16 e 19) , sem êxito. Embora, de acordo com o AR da peça 22, tenha sido aposta assinatura de ciência de terceiro no Ofício 1844/2017-TCU-Secex/CE, não foram encaminhados elementos de defesa, o que motivou a unidade técnica a efetivar citação do responsável por via editalícia (peças 25 e 26) . 
7.	Nada obstante os esforços empreendidos para a instauração do contraditório, e atendido o disposto no art. 179, inciso II, do RI/TCU, deixaram de ser oferecidas alegações de defesa e tampouco foi apresentado o comprovante de recolhimento das quantias devidas, caracterizando-se a revelia prevista no art. 12, § 3º, da Lei 8.443/1992.
8.	Acompanho a proposta de encaminhamento formulada pela SEC-CE, neste feito, com os ajustes sugeridos pelo Ministério Público junto a este Tribunal, na pessoa do Procurador Marinus Eduardo De Vries Marsico, cujas conclusões acolho como razões de decidir, sem prejuízo de alguns comentários adicionais, que ora exponho.
9.	Apesar de haver sido aprovada a prestação de contas dos valores oriundos do PSB/PSE 2007, nos moldes definidos na legislação regente, por meio de apresentação do Demonstrativo Sintético Anual de Execução Físico Financeira, disponibilizado no Sistema Único de Assistência Social (Suas Web) , a CGU empreendeu ações de fiscalização na Prefeitura Municipal, com exames documentais, concluindo pela impugnação de parte das despesas feitas, ante as ocorrências descritas no item 4 retro.
10.	Das constatações indicadas, a mencionada na alínea d do item 4 refere-se à compra de diversos itens que foram considerados inelegíveis, porquanto sem amparo nas normas que regem os Programas de Proteção Social Básica e Proteção Social Especial (PSB/PSE) .
11.	A esse respeito, de acordo com a peça 1 (p. 79) , a tabela preparada pelo Controle Interno contempla informações das Notas Fiscais 291/2007 e 299/2007, que seriam atinentes à compra de 50 cadeiras de plástico, 2 armários de aço com prateleiras, 8 cadeiras com assento estofado e encosto, além de 2 aparelhos de DVD.
12.	Pela natureza das aquisições, poder-se-ia argumentar que os dispêndios em questão, se comprovadamente realizados com recursos dos Programas em foco, teriam vindo em proveito do Município, sendo o débito correspondente de responsabilidade do ente municipal, e não do ex-gestor (v.g., dentre outros, o Acórdão 12134/2018-TCU-Segunda Câmara, relatoria do Min. José Múcio) .
13.	Evidentemente, tal linha de raciocínio não deve ser aplicada à situação examinada nestes autos, porquanto, como descrito, as compras mencionadas carecem de amparo documental, lacuna também observada nas aquisições objeto das alíneas a e b do aludido item 4 anterior, o que respalda a impugnação dos valores em comento.
14.	Ante todo o exposto – mormente considerando as apurações do Controle Interno nos documentos da Prefeitura Municipal de Cascavel/CE, que não foram contraditadas pelo ex-Prefeito citado – entendo, em consonância com os pareceres emitidos neste feito, seja o caso de julgar irregulares as contas do Sr. Eduardo Florentino Ribeiro, com a sua condenação ao ressarcimento do débito quantificado, além de se adotar as medidas referidas no item 7 do Relatório antecedente. 
15.	Por derradeiro, ante a data dos débitos atribuídos ao Sr. Eduardo Florentino Ribeiro – 31/12/2007 – convém assinalar que não se operou, in casu, a prescrição da pretensão punitiva, nos termos definidos no Acórdão 1441/2016-TCU-Plenário, pois o ato ordinatório para a primeira citação do responsável está datada de 21/02/2017, de acordo com o despacho da peça 4.
	Nessas condições, manifesto-me por que seja adotada a Deliberação que ora submeto a este Colegiado.
		T.C.U., Sala das Sessões, em 23 de abril de 2019.  
MARCOS BEMQUERER COSTA
Relator